【裁判字號】    96,上易,910
【裁判日期】    970408
【裁判案由】    不當得利
【裁判全文】
臺灣高等法院民事判決                 96年度上易字第910號
上  訴  人  丙○○
                      樓
            乙○○
共      同
訴訟代理人  劉永培律師
被  上訴人  甲○○○
訴訟代理人  丁福慶律師
複  代理人  洪嘉傑律師
上列當事人間不當得利事件，上訴人對於中華民國96年10月1日
臺灣士林地方法院96年度湖訴字第8號第一審判決提起上訴，並
為訴之追加，經本院於97年3月25日言詞辯論終結，判決如下：
    主  文
上訴及追加之訴均駁回。
第二審訴訟費用（含追加部分）由上訴人負擔。
    事實及理由
甲、程序方面：
    按於第二審為訴之變更、追加或提起反訴，非經他造同意，
    不得為之。但民事訴訟法第255條第1項第2款至第6款情形，
    不在此限，同法第446條第1項定有明文。上訴人原主張係依
    不當得利請求被上訴人給付租金；惟於本院另追加依不完全
    給付法則請求，核屬民事訴訟法第255條第1項第2款「請求
    之基礎事實同一」，並於辯論期日時為被上訴人所同意（見
    本院卷第98頁背面）；又上訴人於本院，原本先、備位聲明
    係請求被上訴人給付新臺幣（下同）56萬1,221元、32萬
    3,825 元，嗣分別減縮至32萬3,825元、27萬7,903元，亦屬
    同條項第3款「擴張或減縮應受判決事項之聲明」，依上開
    說明，於法均無不合，應予准許。
乙、實體方面：
一、上訴人起訴主張：坐落臺北市○○區○○段2小段360地號，
    面積73平方公尺之土地（下稱系爭土地）現為王林鑫、王林
    前所共有，被上訴人自民國（下同）57年起，即租賃系爭土
    地建屋，另自77年起，王林鑫、王林前即授權上訴人向被上
    訴人收取租金之權利。被上訴人雖於91年及92年各繳交租金
    4萬1,756元，93年繳交4萬4,387元，94年有提存4萬4,387元
    ，然被上訴人並未依雙方所簽訂土地租賃契約書（下稱系爭
    契約）第3條約定「租金繳納：每年約定6月15日按年乙次付
    租，租金應依照政府公告現值為標準並依據政府規定租額租
    率計算之」，則被上訴人自應依約以「公告現值」為計算標
    準給付租金，不得謂雙方真意係以「公告地價」為計租標準
    ，爰就91年至94年間，被上訴人短交租金之差額，依不當得
    利之法律關係，訴請被上訴人返還所得利益。若依「公告地
    價」10%為計租標準，則先位聲明請求被上訴人給付56萬1,2
    21元；另備位聲明依「公告現值」2%為計租標準，請求被上
    訴人給付32萬3,825元，並均自起訴狀繕本送達翌日起至清
    償日止，按年利率5%計算之利息等情。原審為上訴人全部敗
    訴之判決，上訴人不服，提起上訴，並於本院減縮聲明為：
    (一)先位聲明：(1)原判決廢棄。(2)被上訴人應給付上訴人32萬
    3,825元及自起訴狀繕本送達翌日起至清償日止，按年利率5
    %計算之利息。(3)第一、二審訴訟費用由被上訴人負擔；(二)
    備位聲明：(1)原判決廢棄。(2)被上訴人應給付上訴人27萬7,
    903元及自起訴狀繕本送達翌日起至清償日止，按年利率5%
    計算之利息。(3)第一、二審訴訟費用由被上訴人負擔。
二、被上訴人則以：被上訴人之被繼承人吳成發於57年1月1日與
    上訴人之被繼承人王玉慶簽定系爭契約，系爭契約第3條雖
    約定租金繳納應依照政府「公告現值」為標準，惟因76年以
    前土地公告現值與公告地價相同，故文字上雖如此約定，但
    事實上雙方之真意仍以「公告地價」為計租標準，此觀出租
    人所開具之歷年收據即知，是上訴人起訴請求改以「公告現
    值」為計租標準，有違租賃契約之真意，其請求與約定不符
    ，自屬無據等語，資為抗辯，並於本院聲明：
    (一)上訴駁回。
    (二)上訴費用由上訴人負擔。
三、兩造不爭之事實：
    (一)被上訴人係依57年1月1日簽訂之系爭契約，承租系爭土地
      。
    (二)系爭契約第3條約定：「租金繳納：每年約定6月15日按年
      乙次付租，租金應依照政府公告現值為標準並依據政府規
      定租額租率計算之」。
四、兩造爭執要旨：(一)本件上訴人依不當得利之請求被上訴人給
    付是否有理由？(二)上訴人追加不完全給付之法律關係請求被
    上訴人給付是否有理由？茲分述之：
    (一)上訴人依不當得利之法則請求被上訴人給付如訴之聲明（
      包括先位聲明及備位聲明）：
      1.上訴人主張之事實雖據提出土地租賃契約書、系爭土地
        之公告現值及公告地價表、存證信函、土地登記簿謄本
        、台北市稅捐稽徵處歷年地價稅開徵參考資料、切結書
        、鄰近房地租金調查表、建物登記簿謄本等（見原審卷
        第10、11、67-69、91-98、102-110、144頁）為證，被
        上訴人對於承租系爭土地建物等事實雖不爭執，惟以前
        詞置辯。
      2.經查民法第179條所規定不當得利之成立要件，必須無
        法律上之原因而受利益，致他人受損害，且該受利益與
        受損害之間有因果關係存在。從而因給付而受利益者，
        倘該給付係依有效成立之債權契約而為之，其受利益即
        具有法律上之原因，自不生不當得利問題（最高法院89
        年度台上字第288號判決參照）。本件兩造均承認被上
        訴人被繼承人吳成發於57年1月1日與上訴人之被繼承人
        王玉慶簽訂土地租賃契約書，租賃系爭土地建屋，嗣由
        被上訴人繼承吳成發對於系爭土地之承租權，王林鑫、
        王林前繼承王玉慶對於系爭土地之所有權及出租權，又
        王林鑫、王林前於77年起讓與系爭土地租賃契約之權利
        于上訴人等情，並有切結書可證（見原審卷第68-69頁
        、119頁，本院卷第39頁）。兩造雖對於系爭土地之租
        金係以「公告現值」或「公告地價」計算發生爭議，縱
        被上訴人有如上訴人所稱短付租金之情事，揆諸前揭說
        明，被上訴人之受利益即具有法律上之原因，自不生不
        當得利問題。從而上訴人依不當得利之法律關係，訴請
        被上訴人返還如先位聲明或備位聲明之不當得利，為無
        理由，原審判決上訴人敗訴，核無不合，上訴論旨，仍
        執陳詞斤斤指摘原判決不當，聲明廢棄改判，為無理由
        ，應予駁回上訴。
      (二)上訴人追加不完全給付之法律關係，請求被上訴人為同
        上之給付，亦無理由：
        按不完全給付即債務雖為給付，而給付之內容並不符合
        債務本旨，違反信義與衡平之原則，不完全給付有二：
        一為瑕疪給付，即債務人之給付含有瑕疵者。所謂瑕疵
        或為數量之不足（即一部給付）或為品質有瑕疵，或為
        給付方法之不當，或為給付時間之不當，或為給付處所
        之不當是。二為加害給付，即因給付之瑕疵而致債權人
        遭受履行以外之其他損害者。查本件上訴人之請求無非
        是以被上訴人91年至94年間之租金未依系爭契約之約定
        繳納請求補繳差額而已。上訴人之主張縱令屬實，按一
        部給付亦屬給付不合債之本旨，而為不完全給付，惟金
        錢屬貨幣之債，並無給付不能問題（最高法院31年度上
        字第2736號判例參照），依民法第227條第1、2項規定
        ，上訴人得依給付遲延之規定行使其權利及請求損害賠
        償。而損害賠償係指因遲延給付所生之損害賠償，該未
        給付之租金並非因遲延給付所生之損害。從而，上訴人
        依不完全給付之法律關係，求為判命被上訴人給付如上
        訴聲明所述之金額，洵屬無據，不應准許，應予駁回。
五、本件事證已臻明確，兩造其餘之攻防方法，經審酌後，認與
    判決結果無影響，無庸逐一論述，併此敘明。
丙、據上論結，本件上訴及追加之訴均為無理由，依民事訴訟法
    第449條第1項、第78條，判決如主文。
中    華    民    國    97    年    4     月    8     日
                  民事第十五庭
                      審判長法  官  林恩山
                            法  官  黃國忠
                            法  官  郭松濤
正本係照原本作成。
不得上訴。
中    華    民    國    97    年    4     月    8     日
                            書記官  方素珍


司法院資訊處製作；財團法人民間司法改革基金會備份。
